【裁判字號】    98,交聲,1718
【裁判日期】    980814
【裁判案由】    交管條例聲異
【裁判全文】
臺灣板橋地方法院交通事件裁定        98年度交聲字第1718號
原處分機關  交通部公路總局臺北區監理所蘆洲監理站
異  議  人  甲○○
上列異議人即受處分人因違反道路交通管理處罰條例案件，對於
交通部公路總局臺北區監理所蘆洲監理站民國九十八年六月二十
四日所為之北監蘆字第裁四六－Ｃ00000000號處分，聲
明異議，本院裁定如下：
    主  文
原處分撤銷。
甲○○汽車駕駛人，駕駛汽車經測試檢定酒精濃度超過規定標準
，應接受道路交通安全講習。
    理  由
一、原處分意旨略以：異議人即受處分人甲○○騎乘車牌號碼Ｄ
    ＵＦ－五九一號輕型機車，於民國九十七年十一月十二日二
    十三時二十七分許，在臺北縣三重市○○街與忠孝路口處，
    因有「酒後駕車，酒測值每公升０‧六三毫克」之違規行為
    ，為臺北縣政府警察局三重分局大有派出所員警當場攔停舉
    發。嗣原處分機關乃依道路交通管理處罰條例第三十五條第
    一項第一款、第二十四條第一項第二款（裁決書漏載此條）
    規定，裁處受處分人罰鍰新臺幣（下同）四萬五千元，吊扣
    駕駛執照十二個月（註：本件指吊扣普通小型車駕駛執照）
    ，施以道路交通安全講習。
二、異議意旨略以：異議人因本件酒駕案件，經臺灣板橋地方法
    院簡易法庭判處新臺幣五萬元之罰款，業已執行完畢，惟嗣
    後前往監理站辦理銷案時，方知尚需吊扣駕駛執照一年，異
    議人因工作需要，必須每日凌晨駕駛小貨車前往環南市場批
    發魚鮮物品，倘若異議人之駕照被吊扣一年，將無法維持生
    活，為此，請求撤銷原處分等語。
三、按汽車駕駛人，駕駛汽車經測試檢定酒精濃度超過規定標準
    者，處新臺幣（下同）一萬五千元以上六萬元以下罰鍰，並
    當場移置保管該汽車及吊扣其駕駛執照一年，道路交通管理
    處罰條例第三十五條第一項第一款定有明文；且依同條例第
    二十四條第一項第二款規定，有上開違規之行為者，並應接
    受道路交通安全講習。又依道路交通管理處罰條例第九十二
    條第一項所授權訂定之道路交通安全規則第一百十四條第二
    款之規定：「汽車駕駛人飲用酒類或其他類似物後其吐氣所
    含酒精濃度超過每公升零點二五毫克或血液中酒精濃度超過
    百分之零點零五以上者，不得駕車」，故駕駛汽車經測試檢
    定超過上開酒精濃度者，即屬超過酒精濃度規定標準，依首
    揭法律規定，應予處罰。
四、經查：
（一）本件異議人飲酒後，於前揭時地，駕駛車牌號碼ＤＵＦ－
      五九一號輕型機車，經警稽查測得其吐氣所含酒精濃度達
      每公升零點六三毫克規定標準而掣單舉發之事實，為異議
      人所不爭執，並有臺北縣政府警察局九十七年十一月十二
      日北縣警交字第Ｃ00000000號舉發違反道路交通
      管理事件通知單影本一紙附卷可稽，又異議人未曾考領機
      車駕駛執照，是原處分機關所吊扣者，乃異議人所持有之
      普通小型車駕駛執照一節，此觀諸本件移送書意見欄二所
      記載之內容自明。是異議人當時係以小型車駕駛執照，於
      飲酒後已超過酒精濃度規定標準值，仍駕駛前揭輕型機車
      違規之事實，足堪認定。
（二）次按「一行為同時觸犯刑事法律及違反行政法上義務規定
      者，依刑事法律處罰之。但其行為應處以其他種類行政罰
      或得沒入之物而未經法院宣告沒收者，亦得裁處之。前項
      行為如經不起訴處分或為無罪、免訴、不受理、不付審理
      之裁判確定者，得依違反行政法上義務規定裁處之。」九
      十四年二月五日公布並於九十五年二月五日施行之行政罰
      法第二十六條定有明文。此條即所謂一事不二罰原則，探
      究其立法目的，無非以一行為同時觸犯刑事法律及違反行
      政法上義務規定時，由於刑罰與行政罰同屬不法行為之制
      裁，而刑罰之懲罰作用較強，依刑事法律處罰即足資警惕
      ，實無一事二罰再處行政罰之必要，但刑罰以外之沒入或
      其他種類行政罰，因兼具維護公共秩序之作用，為達行政
      目的，行政機關仍得併予裁處，是汽車駕駛人酒後駕車時
      ，如同時觸犯刑法第一百八十五條之三之公共危險罪者，
      道路交通主管機關除依上開行政罰法第二十六條第一項但
      書規定，處以其他種類行政罰外，關於行政罰鍰部分，應
      依行政罰法第二十六條、道路交通管理處罰條例第十條等
      規定移送地方法院檢察署處理，其後非有行政罰法第二十
      六條第二項所定事由，不得裁處行為人罰鍰。查本件異議
      人因上開酒後騎乘輕型機車之行為，業於九十七年十一月
      二十日，經臺灣板橋地方法院檢察署檢察官以九十七年度
      速偵字第四九四二號提起公訴，嗣於九十七年十二月二十
      三日，經本院以九十七年度簡字第六六二五號判決處罰金
      新臺幣五萬元確定，並於九十八年五月二十五日罰金繳清
      執行完畢，此經本院調取臺灣板橋地方法院檢察署九十八
      年度罰執字第一一八七號執行卷宗核閱無訛，揆諸前開說
      明，自不得就異議人本件違規行為再裁處行政罰鍰，是本
      件系爭裁決書關於罰鍰部分，難認適法。
（三）復查，道路交通管理處罰條例第三十五條第一項僅規定「
      吊扣其駕駛執照一年」，並未明定其駕駛執照之種類，則
      有關吊扣、吊銷駕駛執照處分效力與執行方式之法令依據
      ，當係依據同條例第六十八條規定，而該條文業於九十四
      年十二月十四日修正公布，並自九十五年三月一日施行，
      修正前原規定：「汽車駕駛人，因違反本條例及道路交通
      安全規則之規定，受吊扣或吊銷駕駛執照處分時，吊扣或
      吊銷其持有各級車類之駕駛執照」，修正後則規定「汽車
      駕駛人，因違反本條例及道路交通安全規則之規定，受吊
      銷駕駛執照處分時，吊銷其持有各級車類之駕駛執照。」
      ，其立法意旨在於違規行為對道路交通秩序之維持及道路
      交通安全已生較大之影響，故規定吊扣或吊銷其持有各級
      車類之駕駛執照，以限制其繼續駕車行駛道路之權利，係
      屬駕駛行為之限制，並不因所持駕駛執照種類不同而有所
      差異。惟因考量原條文將違法或違規駕駛人所持有各級車
      類之駕駛執照一併吊銷或吊扣，失之過酷，對於人民工作
      與生活影響過鉅，有違比例原則，經與交通部協商後，乃
      將其中「受吊扣處分者，吊扣其持有各級車類之駕駛執照
      」部分之規定刪除。是駕駛人違反道路交通管理處罰條例
      第三十五條第一項第一款之規定而受吊扣駕駛執照處分時
      ，依修正後同法第六十八條規定並參照其修正意旨，應僅
      得吊扣違規或違法當時駕駛車類之駕駛執照，否則將造成
      同一違規或違法行為，因受處分人持有駕駛執照種類之不
      同，而異其處分之結果。況酒醉駕車行為係製造法所不容
      許之風險，以風險製造之立場觀之，並不因駕駛車輛種類
      之不同，而有所差別，但從風險實現之觀點而言，酒醉駕
      駛車類之不同，其對於交通安全衍生之實害結果也有所差
      異，如駕駛人駕駛低一級之車類違反本條例之規定時，不
      論其所造成之實害結果，而一律吊扣駕駛人所持有之各類
      駕照，亦有違相同事件相同處理，不同事件不同處理之平
      等原則（臺灣高等法院暨所屬法院九十七年法律座談會刑
      事類提案第四０號討論暨審查意見參照）。準此，本件異
      議人違規時既係駕駛輕型機車，其依法所受之處分應為限
      制其駕駛輕型機車之權利，而應吊扣其輕型機車駕駛執照
      ，始符修正後該條例第六十八條規定之意旨，惟異議人未
      曾考領機車駕駛執照，業如前述，是其並無輕型機車駕駛
      執照可供吊扣，倘吊扣異議人所持有之小型車職業駕駛執
      照以代之，固可達成限制其繼續駕駛輕型機車之目的，然
      此舉顯已逾越道路交通管理處罰條例第六十八條之規範意
      涵及範圍，且將剝奪異議人駕駛小客車之權利，對其工作
      權造成極大之損害，是異議人主張不應吊扣其小型車駕駛
      執照等語，於法尚屬有據。
（四）至原處分機關雖援引交通部相關領有汽車駕駛執照而未有
      機車駕駛執照，駕駛機車違反道路交通管理處罰條例第三
      十五條規定執行吊扣疑義之九十四年九月十五日交路字第
      ０九四００五一四三三號、八十九年八月三十日交路字第
      ００八八六一號函釋為裁處依據。惟按法官依據法律獨立
      審判，憲法第八十條載有明文，各機關依其職掌就有關法
      規為釋示之行政命令，法官於審判案件時，固可予以引用
      ，但仍得依據法律，表示適當之不同見解，並不受其拘束
      ；司法行政機關所發司法行政上之命令，如涉及審判上之
      法律見解，僅供法官參考，法官於審判案件時，亦不受其
      拘束（司法院大法官會議釋字第二一六號解釋意旨參照）
      。是交通部上開函釋意見，本僅供法院參考，本院並不受
      其拘束。再者，上開函釋係針對道路交通管理處罰條例第
      六十八條修正前所為，惟修正後該條規定，已刪除其中吊
      扣部分之規定，業經本院詳述如前，是有關吊扣之情形，
      自已無適用上開函釋之餘地，原處分機關援引上開函釋，
      顯與現行之道路交通管理處罰條例第六十八條規定未合。
五、綜上所述，原處分機關裁處異議人應接受道路交通安全講習
    部分，固無違誤，惟就裁處吊扣駕駛執照及罰鍰四萬五千元
    之裁罰部分，因違反道路交通管理處罰條例第六十八條於九
    十四年十二月十四日之修正意旨並抵觸一事不二罰之原則，
    尚有未恰。前述罰鍰、吊扣駕駛執照及接受道路交通安全講
    習因係原處分機關以一個裁決處分所作成，其中一部份處分
    （按即吊扣駕駛執照及罰鍰部分）於法既有不符，即應由本
    院全部予以撤銷改判。從而，異議人提起本件聲明異議，為
    有理由，自應由本院將原處分撤銷，另為裁罰如主文第二項
    所示之處分，以資適法。
據上論斷，應依道路交通案件處理辦法第二十條前段，裁定如主
文。
中    華    民    國    98    年    8     月    14    日
                  交通法庭    法  官  胡堅勤
以上正本證明與原本無異
如不服本裁定，應於裁定送達後5 日內敘明抗告理由，向本院提
出抗告狀。
                              書記官  梁宜庭
中    華    民    國    98    年    8     月    17    日


司法院資訊處製作；財團法人民間司法改革基金會備份。
